【裁判字號】    98,家訴,219
【裁判日期】    991105
【裁判案由】    給付扶養費
【裁判全文】
臺灣板橋地方法院民事判決             98年度家訴字第219號
原      告  丙○○
訴訟代理人  袁秀慧律師
被      告  乙○○
上列當事人間給付扶養費事件，本院於民國99年10月21日言詞辯
論終結，判決如下：
    主  文
原告之訴駁回。
訴訟費用由原告負擔。
    事實及理由
甲、程序方面：
一、本件被告經合法通知，未於言詞辯論期日到場，核無民事訴
    訟法第386 條所列各款情形，爰依原告之聲請，由其一造辯
    論而為判決。
二、按訴狀送達後，原告不得將原訴變更或追加他訴；但擴張或
    減縮應受判決事項之聲明者，不在此限，民事訴訟法第255
    條第1 項第3 款定有明文。查本件原告起訴原係聲明請求被
    告應給付原告新台幣（下同）70萬元，及自民國98年10月1
    日起至被告死亡之日止，每月給付原告7,357 元；嗣於訴訟
    中變更請求為被告應自98年10月1 日起至被告死亡之日止，
    每月給付原告7,357 元（參99年5 月13日言詞辯論筆錄），
    核屬減縮訴之聲明，揆諸上揭規定，應予准許，合先敘明。
乙、實體方面：
一、原告起訴主張：原告與被告為兄妹關係，訴外人梁啟軍、甲○○為兩人之父母，嗣兩造之父母離異，原告即由梁啟軍扶
    養，被告則由母親甲○○扶養。又原告為重度肢障，父親梁
    啟軍於75年2 月6 日過世後，原告即依靠政府低收入戶及殘
    障補助金生活，95年間社會局因查到原告之母親甲○○名下
    有2 、3 百萬元之存款，而取消原告補助金，原告靠賣口香
    糖維生，所得根本無法支應生活所需，因而向朋友舉債生活
    業已借貸達70萬元。嗣原告於97年間向母親甲○○起訴請求
    扶養費，詎經進行親子鑑定，始知甲○○竟非原告親生母親
    ，經台灣台北地方法院以97年度家訴字第109 號判決認定兩
    人無直系血親關係，又非同居之家長家屬，因而駁回原告之
    請求。惟原告於法律上仍為梁啟軍之養子，故兩造間仍為兄
    弟姊妹關係，依據民法第1114條、及第1117條第1 項等規定
    ，被告自對原告負有扶養之義務。又原告目前雖領有台北市
    低收入戶生活補助及身心障礙者津貼共計17,280元，惟原告
    除需繳納租金、生活費外，因行動不便完全依賴電動輪椅代
    步，每月尚須就醫看病，17,280元並不組以支應上述費用。
    又依行政院主計處所公布之97年台北市平均每人月消費支出
    為24,357元，故原告自得每月向被告請求給付扶養費7,357
    元等語。為此聲明請求：被告應自98年10月1 日起至被告死
    亡之日止，每月給付原告7,357 元。
二、被告方面則未於言詞辯論期日到場，亦未提出書狀作何聲明
    或陳述。
三、本院之判斷：
  (一)按「下列親屬，互負扶養之義務：一、直系血親相互間。二
    、夫妻之一方與他方之父母同居者，其相互間。三、兄弟姊
    妹相互間。四、家長家屬相互間。」、「負扶養義務者有數
    人時，應依下列順序定其履行義務之人：一、直系血親卑親
    屬。二、直系血親尊親屬。三、家長。四、兄弟姊妹。五、
    家屬。六、子婦、女婿。七、夫妻之父母。」、「受扶養權
    利者，以不能維持生活而無謀生能力者為限。」、「扶養之
    程度，應按受扶養權利者之需要與負扶養義務者之經濟能力
    及身分定之。」民法第1114條、第1115條第1 項、第1117條
    第1 項、第1119條分別定有明文。又苟扶養義務順序在先之
    人，有充分之資力足以扶養，即不得逕向順序在後之人，請
    求履行扶養義務（最高法院21上字第2093號判例參照）。另
    所謂「不能維持生活」，係指不能以自己之財產及勞力所得
    以維持自己之生活而言。再所謂「扶養程度」分生活保持義
    務及生活扶助義務，前者，為父母子女、夫妻間之扶養義務
    ，此義務為父母子女或夫妻身分關係之本質的要素之一，保
    持對方即係保持自己，而後者，例如兄弟姐妹間之扶養義務
    ，此義務係為偶然之例外現象，為親屬之扶助的要素之一，
    須因一方有特殊情形不能維持生活者，他方始負扶助之義務
    。次按收養子女，應以書面為之；但自幼撫養為子女者，不
    在此限，74年修正前（下略稱修正前）之民法第1079條第1
    項定有明文。「自幼」云者，係指未滿7 歲者而言；「撫養
    」指以有收養他人之子女為自己之子女之意思養育在家而言
    ；民法修正前之收養子女，如係自幼撫養為子女者，並非要
    式行為，既不以將原報戶籍塗銷，辦妥收養登記為生效之要
    件，法律亦未明定應得生父母之同意，祇須有自幼撫養之事
    實，並有以之為子女之意思即可成立，司法院35年院解字第
    3120號解釋、大理院5 年上字第1123號解釋及最高法院55
    年台上字第2188號判決可資參照。又按養子女與養父母之關
    係，除法律另有規定外，與婚生子女同，民法第1077條定有
    明文，而養父母與養子女之親屬關係，亦為直系血親關係，
    依民法第1114條至第1116條規定，其間應互負扶養之義務，
    且順序最為優先。
(二)經查，原告主張其與被告於戶籍登記上原均係訴外人梁啟軍
    、甲○○之子女，具有兄弟姊妹關係一節，有兩造之戶籍謄
    本可參。又原告前以訴外人甲○○為被告，向台灣台北地方
    法院提起給付扶養費訴訟，案經上揭法院於訴訟中就原告與
    甲○○間之血緣進行鑑定後，認兩人不具有血緣關係，甲○○又已向臺灣臺北地方法院檢察署檢察官自首偽造原告出生
    證明之犯行，惟因追訴權時效完成，經檢察官為不起訴處分
    在案，而認為原告主張被告為其生母之事實，並不可採，兩
    造間不具直系血親關係，亦非同居之家長家屬關係，乃駁回
    原告請求甲○○支付扶養費之訴，則有台灣台北地方法院97
    年家訴字第109 號民事判決存卷可稽，並經本院調閱該民事
    卷宗核閱無訛（含同法院97年家調字第426 號卷），均堪先
    予認定。
  (三)然本件原告請求被告負扶養義務，首應審酌者乃原告是否不
    能維持生活，而符合受扶養之要件。是查，原告為重度肢障
    一節，業據其提出殘障手冊為證，衡情自無法期待其可從事
    一般之工作。然原告居住在臺北市區，依行政院主計處公告
    之97年家庭收支調查報告資，97年度台北市平均每人每月生
    活費用約為24,357元，最低生活費用則約為14,152元（以每
    年家庭收支調查，計算出每人每月消費支出之百分之60作為
    最低生活費），本件原告既自承因為重度肢障，無法工作，
    平日賣口香糖度日，其餘僅依賴低收入戶補助及殘障補助津
    貼，可認其經濟能力顯然欠佳，且應低於前開平均消費性支
    出之生活標準；另依原告提出之相關資料，其每月需支出房
    租5,900 元、水電暨瓦斯費則約1,600 元（原告提出之水、
    電、瓦斯單據係以2 個月份計之金額），合計約7,500 元，
    至其所稱食衣住行雜貨等每月約12,000元，則無提出任何事
    證可佐，再酌以行政院主計處公布之前揭臺北市地區家庭收
    支調查報告所載之消費性支出數額，本即包日常生活之消費
    性支出，諸如食、衣、住、行、保健、醫療、娛樂、教育及
    文化等符合日常生活所需且必要之支出，故本件認應以台北
    市最低生活消費14,152元作為原告適切所需之扶養費基準。
    然而，原告自承其每月受有政府低收入補助及殘障補助津貼
    約17,280元，此有起訴狀及準備狀可稽，顯足以支應居住在
    台北市內所需之最低生活消費用，衡酌上情，原告是否已達
    不能維持生活之程度，尚非無疑。
  (四)再者，台灣台北地方法院前揭民事判決固經進行血緣鑑定結
    果，認原告與甲○○間並不具有血緣關係，即甲○○並非為
    原告之生母。惟原告自承於出生後即由訴外人梁啟軍、甲○○撫育長大之情，已據證人甲○○於台灣台北地方法院前揭
    給付扶養費事件中陳述：「我跟原告的爸爸梁啟軍在大陸結
    婚，民國35年梁啟軍帶我到臺灣來，這個孩子是我先生收養
    的，因為我來臺灣十幾年都沒生，我先生說怎麼樣就怎麼樣
    ，我服從我先生的命令，孩子幾個月大收養後有住在一起，
    當時我先生在警總上班，是三顆梅花，我一直扶養原告到十
    幾歲，我自己生了兩個，一男一女，之後我跟先生離婚，小
    兒子當時上幼稚園我帶在身邊，女兒一直跟著先生，原告也
    跟著我先生。離婚後先生沒有付我贍養費，我外出作家庭幫
    傭，扶養孩子，我們協議好，我請先生好好扶養原告及女兒
    。後來我改嫁，生了一個兒子…」等語（詳該民事卷宗97年
    8 月26日言詞辯論筆錄），復在本院證述：「原告丙○○是
    我先生從小領養，被告乙○○是我生的，但是跟我沒有來往
    ，他們二位是兄妹關係。（原告丙○○領養過程有無印象？
    ）當時我先生是軍人，什麼都是他作主，當時我沒有生育，
    領養是我先生去辦的手續。（是你先生一人領養還是你們共
    同領養？）我不清楚，我先生說什麼就是什麼。（領養有無
    去相關單位辦手續？）我不清楚，都是我先生去辦，他沒有
    向我要印章或是簽署文件。（你認為原告丙○○是你的養子
    嗎？）我也不清楚。…（當初與你先生離婚時是否有向你先
    生表示不要這個小孩還是不領養這個小孩？）不知道，他在
    世的時候都是他作主，他什麼時不會跟我商量。（當初你們
    離婚前有無告訴原告丙○○是被領養的嗎？）我沒有說過，
    但他爸爸有沒有說我不知道。（離婚後有無再跟原告丙○○
    或其父親接觸、聯絡過？）沒有。被告乙○○也是跟著他爸
    爸，我跟被告乙○○也沒有聯絡。（原告丙○○小時是叫你
    媽媽嗎？）對，叫他父親爸爸。」等語甚詳（詳本院99年9
    月16日言詞辯論筆錄），參以原告自出生起，期間經過多次
    戶口查察校正，關於其父母為梁啟軍、甲○○之記載，查無
    任何更正之記錄，亦有原告之出生登記申請書、出生證明書
    暨台北市戶籍登記簿、戶籍謄本等件附於本院98年司板調字
    第196 號及台灣台北地方法院97年度家調字第426 號卷等卷
    宗可稽，是以梁啟軍、甲○○自原告甫出生，即以原告為自
    己子女之意思撫養乙情，堪以採憑。依前載民法親屬編施行
    法第1 條規定適用修正前民法第1079條第l 項之規定，及前
    揭最高法院55年台上字第2188號判決意旨，自符合上開自幼
    撫養之要件，而成立收養關係至明。且依證人甲○○於前案
    或本案之陳述，暨參以原告自述迄至血緣鑑定後其始知與甲○○間不具親子關係一情，足認雙方迄今未曾為任何終止收
    養之合意，況原告於本院審理中亦均自述其為梁啟軍、甲○○之養子等語，則原告固主張梁啟軍業已死亡，然既有與之
    亦成立收養關係之養母甲○○尚且存在，兩人核具有直系血
    親關係，即甲○○乃原告之直系血親尊親屬，與原告間互負
    扶養義務，且為第一順位最為優先，亦足認定。
  (五)此外，原告於起訴狀內自述：於95年間社會局因查到其母親
    甲○○名下有2 、3 百萬元之存款，而取消原告補助金等語
    ，另於台灣臺北地方法院於97年家訴字第109 號原告與甲○○間請求給付扶養費事件中，經調閱甲○○之財產資料亦顯
    示其非毫無資力之人，而子女對於父母之扶養義務，乃係生
    活保持義務，與兄弟姊妹間係屬生活扶助義務不同，業如前
    述。執此以觀，本院認原告每月得領有社會補助約17,280元
    ，且其最近親等之直系血親尊親屬甲○○又非為無資力之人
    ，原告顯無再向被告請求扶養之必要。
四、綜上所述，原告主張被告應負擔扶養義務，既尚無法證明其
    生活已陷入不能維持之地步，核與民法第1117條第1 項之規
    定有間，且於扶養義務順序上，尚有第一順位之養母可扶養
    原告，已足以維持其生活，自無請求被告扶養之權利。從而
    原告再依民法第1114條之規定，請求被告自99年10月1 日起
    至其死亡時止，每月支付原告7,357 元之扶養費，洵屬無據
    ，應予駁回。
五、本件事證已臻明確，兩造其餘主張與舉證，經審酌核與判決
    結果不生影響，爰不逐一論述，併此敘明。
六、訴訟費用裁判之依據：民事訴訟法第78條。
中    華    民    國    99    年    11    月    5     日
                      家事法庭  法  官  邱景芬
以上正本係照原本作成
如不服本判決，應於判決送達後20日之不變期間內，向本院提出
上訴狀。如委任律師提起上訴者，應一併繳納上訴審裁判費。
中    華    民    國    99    年    11    月    8     日
                                書記官  高小婷

司法院資訊處製作；財團法人民間司法改革基金會備份。
